臺灣臺中地方法院民事判決 
                                      111年度訴字第740號
原      告  黃麗珠  


訴訟代理人  陳亮逢律師
            莊一慧律師
被      告  林廷亮  

訴訟代理人  鄭志明律師
上列當事人間請求履行協議事件，本院於民國111年10月5日言詞
辯論終結，判決如下：
    主    文
原告之訴及假執行之聲請均駁回。
訴訟費用由原告負擔。
    事實及理由
壹、程序事項：
    按訴狀送達後，原告不得將原訴變更或追加他訴，但擴張或
    減縮應受判決事項之聲明者。不在此限。民事訴訟法第255
    條第1項第3款定有明文。本件原告起訴原聲明求為：「㈠被
    告應給付原告新台幣（下同）86萬3690元，及自起訴狀繕本
    送達翌日起至清償日止按週年利率百分之5計算之利息。㈡原
    告願供擔保請准宣告假執行。」之判決，嗣於訴狀送達後，
    將聲明第㈠項請求之本金更正為83萬6451元，核屬減縮應受
    判決事項之聲明，合於上揭規定，應予准許。
貳、原告主張：
    原告為訴外人林廷榮之配偶。林廷榮與被告及訴外人林廷祥
    、林廷聲、林麗鳳均為訴外人林賴彩玉、林耀田之子女。
　　坐落臺中市○○區○○段00地號土地（下稱系爭土地）及其上同
    段553建號建物（門牌號碼：臺中市○○區○○路○段00○0號，下
    稱系爭房屋，與系爭土地合稱系爭房地）原分別為林耀田、
    林賴彩玉所有，林賴彩玉於民國91年6月21日將其所有系爭
    房屋以買賣為原因移轉登記於原告名下，並稱日後原告能與
    其他繼承人一同分配。嗣林賴彩玉、林耀田先後於104年1月
    31日、108年3月7日亡故，系爭土地由林廷榮、被告、林廷
    祥、林麗鳳及林廷聲之女林怡君（下稱合稱林廷榮等5人，
    單稱一人時則逕稱姓名）繼承，為處理系爭房地，原告及林
    廷榮等5人於109年1月底農曆春節圍爐時即共同商議將系爭
    房地委任仲介出售，109年2月23日提前舉行林耀田週年忌時
    ，原告及林廷榮等5人協議由原告提供系爭房屋、林廷榮等5
    人提供系爭土地共同出售，所得價金扣除相關支出後，由原
    告及林廷榮等5人均分，即每人分6分之1，但林麗鳳及林怡
    君部分應扣除林賴彩玉、林耀田生前之扶養醫療費、喪葬費
    （下合稱扶養扣除額），該扶養扣除額則由林廷榮、被告及
    林廷祥3人均分（下稱系爭協議）。後於109年8月15日因仲
    介通知有買方願以新台幣（下同）2040萬元購買系爭房地並
    已收受斡旋金，原告及林廷榮等5人遂於當日再次為與系爭
    協議內容完全相同之協議。嗣經林廷榮委託仲介將系爭房地
    以2040萬元出售後，經扣除代書費、仲介費、稅費等費用後
    結餘2014萬4120元（下稱系爭結餘款），原告應分配335萬7
    353元，惟被告竟與林廷榮、林廷祥於109年10月間擅自作成
    將原告應分配款均分予其等3人之協議，被告並拒絕履行系
    爭協議，茲因原告迄僅取得系爭房地出售價款84萬8000元，
    被告與林廷榮、林廷祥3人合計超領250萬9353元，爰依系爭
    協議之法律關係，請求被告給付其超領之83萬6451元等語。
    並聲明：㈠被告應給付原告83萬6451元，及自起訴狀繕本送
    達翌日起至清償日止，按週年利率百分之5計算之利息。㈡原
    告願供擔保，請准宣告假執行。
參、被告抗辯：
    林賴彩玉生前因恐受連帶保證債務波及，故於91年5月間將
    其所有系爭房屋借名登記於原告名下，該借名登記契約關係
    已因林賴彩玉於104年1月13日過世而當然終止，嗣林耀田於
    108年3月7日過世後，林廷榮等5人就系爭房地之應繼分皆為
    5分之1，系爭房地出售所得價金，自應由林廷榮等5人均分
    ，原告並非系爭房屋之真正所有權人，依法就系爭房屋出售
    後之價金本無分配請求權。又林廷榮代理兩造及林廷祥、林
    麗鳳、林怡君出售系爭房地，所獲授權範圍僅限於簽訂買賣
    契約及辦理過戶事宜，不能僅因林廷榮代理出售系爭房地，
    即認原告與林廷榮等5人間有達成系爭協議。再由原告於提
    起本件訴訟前，於109年11月11日以存證信函主張其應分配
    系爭房地出售價金2分之1，已與其於本件訴訟中之主張不同
    ，且於提起本件訴訟後，原告仍有先後主張之達成協議時間
    、內容及金額計算方式均不一，且互有矛盾之情事，參以證
    人林廷榮、林廷祥證述內容不但不盡吻合，且與原告主張之
    內容亦不相符，而證人林麗鳳、林怡君則一致證稱並未同意
    將系爭房地出售所得價金由原告及林廷榮等5人均分等情，
    原告主張與林廷榮等5人間有系爭協議，委無足採。本件實
    係系爭房地出售後，林廷榮不願將系爭房地出售所得價金按
    全體繼承人應繼分即林廷榮等5人各5分之1平均分配，先擅
    將系爭結餘款中之84萬8000元撥付原告，又擅自製作利於林
    廷榮、林廷祥及被告之價金分配表所衍生之糾紛，原告乃係
    配合其配偶林廷榮冀圖更多利益而提起本件訴訟等語。並聲
    明：㈠原告之訴及假執行之聲請均駁回。㈡如受不利判決，願
    供擔保免為假執行。
肆、本件經兩造整理並簡化爭點，結果如下：
　一、兩造不爭執之事項：
    ㈠系爭土地於70年8月11日登記為林耀田所有。系爭土地上同
      段553建號建物（即系爭房屋）原登記為林耀田之配偶林
      賴彩玉所有，林賴彩玉於91年6月21日將系爭房屋借名登
      記於原告名下。（卷第9-11、165頁）
    ㈡林耀田於108年3月7日死亡，系爭土地於108年8月2日辦妥
      分割繼承登記，由被告與林廷榮、林廷祥、林麗鳳、林怡
      君各繼承取得應有部分5分之1。　
    ㈢兩造與林廷榮、林廷祥、林麗鳳、林怡君於109年9月13日
      與訴外人張淑美簽訂不動產買賣契約書，將系爭房地以總
      價2040萬元出售予張淑美，該買賣契約業已履行完畢，扣
      除代書費、仲介費、稅費等相關費用後，結餘2014萬4120
      元（即系爭結餘款）。（卷第129頁）
    ㈣本院卷第91頁之價金分配表為原告之配偶林廷榮所製作。
    ㈤被告就系爭結餘款已受分配576萬5374元。（卷第129頁）
    ㈥原告於109年11月11日寄發臺中水湳郵局第630號存證信函
      給被告，被告有收受該存證信函。（卷第121頁）　　
二、兩造爭執之焦點：
    兩造與林廷榮、林廷祥、林麗鳳、林怡君是否曾就系爭結餘
    款達成應分為6等份分配後，林麗鳳、林怡君應取得部分須
    先扣除扶養扣除額，並將扶養扣除額再由林廷榮、林廷祥、
    林廷亮3人均分之協議？
伍、得心證之理由：
  一、按當事人互相表示意思一致者，無論其為明示或默示，契
      約即為成立，民法第153條第1項定有明文。此乃契約自由
      原則之體現，在不違反強制、禁止規定及公序良俗範圍內
      ，當事人得自由訂立契約。上揭規定所謂默示之意思表示
      ，係指依表意人之舉動或其他情事，足以間接推知其效果
      意思者而言，若單純之沉默，則除有特別情事，依社會觀
      念可認為一定意思表示者外，不得謂為默示之意思表示。
      次按當事人主張有利於己之事實者，就其事實有舉證之責
      任，為民事訴訟法第277條所明定。是主張契約成立之一
      方，就當事人間有互相意思表示一致之利己事實，應負舉
      證之責任。本件原告主張其與林廷榮等5人曾達成系爭協
      議，既為被告所否認，自應由原告就其與林廷榮等5人間
      有就系爭協議內容意思表示一致之利己事實，負舉證之責
      任，應先敘明。
  二、原告於本件起訴狀主張其與林廷榮等5人係在109年1月間
      口頭達成系爭協議（見卷第2頁）。嗣於本院110年度訴字
      第1308號民事判決（下稱另案判決）於111年4月15日宣判
      後，則提出民事準備㈠暨聲請調查證據㈠狀引用另案判決中
      「…109年3月兩造及林麗鳳、黃麗珠召開親屬會議，原告
      （按即林怡君）對於系爭不動產出賣價金由各共有人均分
      1/6並未提出反對意見…」、「…原告於109年3月、8月兩次
      就系爭不動產價金分配事宜之家庭會議均有與會，復於林
      麗鳳對價金分配方式有爭議時仍同意價金應扣除林耀田、
      林賴彩玉扶養費之分配方式，堪認系爭土地所有人與黃麗
      珠確已協議系爭不動產出售價金須分成6等分，且需扣除
      林耀田、林賴彩玉之扶養費用再予分配…」之記載（見卷
      第166-167頁），為其主張系爭協議成立之依據，然姑不
      論另案之兩造當事人為林怡君與林廷亮、林廷榮、林廷祥
      ，與本件訴訟之當事人並非同一，另案判決之認定於本件
      訴訟並無拘束力，況另案判決所認定達成協議之時點，顯
      與原告起訴所主張達成協議之時點不符。後於111年7月13
      日本院行言詞辯論程序時，原告本人主張109年3月及8月
      都有達成協議，原告訴訟代理人則補充稱：109年3月份達
      成系爭結餘款分配為6等分之協議，109年8月達成林麗鳳
      、林怡君部分應扣除扶養費之協議，是依據109年3月之協
      議為請求等語（見卷第200-201頁）。由前開原告就系爭
      協議成立之時點先後主張不一、協議內容亦非完全符合，
      且與原告於另案作證時稱109年3月家庭會議時有決議要先
      扣掉林廷榮、林廷亮、林廷祥3兄弟墊付之扶養費用等語
      （見另案一審卷第229頁），亦有出入等情觀之，原告之
      主張已有前後不一之瑕疵。參照原告於林怡君提起另案、
      原告提起本件訴訟之前，曾於109年11月11日以臺中水湳
      郵局第630號存證信函對被告稱其應分得系爭房地出售價
      款之一半，請被告近日內與原告協調等語，有該存證信函
      在卷可按（見卷第121頁），倘原告主張與林廷榮等5人曾
      有系爭協議之合意為真，則不論系爭協議成立之時間點，
      係在原告先後主張之109年1月間、3月間或8月間，均在原
      告寄出上揭存證信函之前，原告就其能受分配之比例為6
      分之1，早已知之甚詳，當無於上揭存證信函稱其應分得
      一半價款之理。基上，原告所為其與林廷榮等5人有成立
      系爭協議之主張，既有上開前後不一及不合情理之處，原
      告主張其與林廷榮等5人有成立系爭協議等語，自難逕信
      為真。
　三、原告雖舉證人林廷榮、林廷亮為原告與林廷榮等5人有達
      成系爭協議內容合意之證據。然查：
　　㈠林廷榮、林廷祥經隔離訊問，分別結證如下：　
　　  ⒈林廷榮結證稱：伊父母過世後，前後開過3次非正式家庭
        會議，第一次是109年1月29日除夕在林麗鳳家圍爐，3
        兄弟及林怡君、原告均有到場，當天是談要賣系爭房地
        及想要賣的價錢，當天除了討論要賣系爭房地外，另外
        討論伊與黃麗珠名下修齊街7號的房子要贈與給林麗鳳
        的事；第二次是在109年2月23日提前舉行伊父親過世週
        年忌時，地點在大肚山寶塔，原告與林廷榮等5人都到
        場，當天是討論委託仲介授權書用印及出售系爭房地的
        價格，當天討論後6個人都同意降低出售系爭房地的價
        格，另外當天也有討論祖先牌位要移到大肚山寶塔；第
        三次是109年5月13日祖先牌位從系爭房地遷移到大肚山
        寶塔，在大肚山寶塔祭拜廳討論遷移祖先牌位的費用、
        增加委託仲介公司、系爭房地價格是否應該降低等事宜
        ，當天參與討論的有伊與林廷祥、林廷亮、林麗鳳4人
        ，這次是非正式的會議；109年8月15日系爭房地所有人
        6個人及林廷亮太太李鳳嬌共7人在伊家召開正式家庭會
        議，因為仲介公司通知有客戶願意以2040萬元購買，仲
        介公司已經收了斡旋金15萬元，所以才會召開這次正式
        會議，討論出售系爭房地價格，大家同意後，被告提出
        嫁出去的女兒不能分家產，最後討論結果系爭房地出售
        價金分為6等分，但林怡君、林麗鳳也必須負擔伊父母
        的扶養費、醫療費、喪葬費，也就是林麗鳳、林怡君分
        配的價金必需先扣除應分擔的費用，最後6個人都同意
        這樣的分配等語（見卷第221-222頁）。
　　  ⒉林廷祥結證稱：伊父母過世後，總共開過4次家庭會議，
        第一次是在109年1月農曆除夕在林麗鳳家裡，到場的有
        伊父母的所有繼承人，當天主要是談系爭房地要出售所
        得價金要分成6等分，所有到場的人都知道要這樣分，
        但都沒有說是不是同意這樣處理；第二次家庭會議是10
        9年3月份在大肚山要作父親週年忌時，到場的有原告及
        林廷榮等5人共6人在場，當天是大概談系爭房地要出售
        ，大家是否同意出售，討論的結果是說要賣，但林廷亮
        說父親剛過世不久，不應該這麼快賣，應該等三月之後
        再找仲介；第三次家庭會議是在109年5月要遷移祖先牌
        位，當天也是父母的繼承人都到場，黃麗珠也有到場，
        當天總共6人參與討論系爭房地出售的價金問題；第四
        次是在109年8月15日在林廷榮家裡，參與討論有父母全
        部繼承人及黃麗珠共6人，討論是否同意以2040萬元出
        售系爭房地，結果大家都同意，當天還有討論系爭房地
        出售的價金要均分，還有房地出賣後，大家要分攤父母
        扶養費、醫療費、喪葬費，討論過程中，林廷亮曾經表
        示嫁出去的女兒不應該分家產，是伊說照法律規定男女
        都要均分，林廷亮就沒有說話等語（見卷第224頁）。
　　㈡細繹林廷榮、林廷祥之前開結證，林廷榮稱109年1月除夕
      圍爐時，僅討論是否出售系爭房屋及以何價格出售及修齊
      街房屋贈與之問題，原告與林廷榮等5人在109年8月15日
      之前，都是討論系爭房地出售之價格問題，並無討論系爭
      房地出售後之價金分配問題，直至109年8月15日才討論系
      爭房地出售所得價金之分配問題；然林廷祥卻稱早在109
      年1月除夕圍爐時，原告與林廷榮等5人即已談及出售系爭
      房地之價金要分成6等分，2人所述已有未合；加以林廷榮
      、林廷祥雖均稱109年8月15日有達成系爭協議，然除林麗
      鳳、林怡君於隔離訊問下，均否認有該次家庭會議外（見
      卷第227、231頁），林廷榮、林廷祥該部分證述，亦與原
      告主張其與林廷榮等5人係在109年3月間達成系爭協議之
      意思表示合致等語，並不相符。更何況，系爭房屋為林賴
      彩玉借名登記於原告名下，為兩造不爭執之事實（見不爭
      執事項㈠），則於林賴彩玉死亡後，借名登記關係終止，
      林賴彩玉之繼承人得以繼承之返還請求權請求原告返還系
      爭房屋，亦即系爭房屋所有權實際上應由林廷榮等5人繼
      承，原告並非系爭房屋之權利人，衡之社會常情，林廷榮
      等5人縱願於系爭房地出售後，給予原告部分金錢以為借
      名登記之答謝，亦絕無可能在原告就系爭房地並無任何權
      利下，竟將系爭房地出售後之系爭結餘款均分為6份，由
      原告分配其中6分之1，使原告在無須分擔林耀田與林賴彩
      玉生前扶養費、而林廷榮等5人均需分擔林耀田與林賴彩
      玉生前扶養費下，致原告因系爭房地出售所獲利益，實際
      上竟高過系爭房地真正繼承人之林廷榮等5人之理，是林
      廷榮、林廷祥所為原告與林廷榮等5人有達成系爭協議之
      證述，顯然違背社會常情，要難逕採為有利於原告之證據
      。
　　㈢再參之林廷榮復證稱於系爭房地出售後，自109年9月23日
      起即開始與林廷祥及被告就系爭房地價金分配作討論，3
      人於109年10月26日討論並最後確認後，林廷榮即於109年
      10月27日製作本院卷第91頁所示之價金分配表，提供給履
      約保證的撥款專戶進行撥款等語（見卷第220-221頁），
      而依該撥款依據之價金分配表所載，原告與林廷榮等5人
      就系爭結餘款各應分配之金額為：林廷榮及林廷祥各576
      萬5373元、被告576萬5374元、原告84萬8000元、林麗鳳5
      0萬元、林怡君150萬元，亦有該價金分配表在卷可按，核
      與林廷祥結證稱獲分配金額為576萬5373元，林麗鳳、林
      怡君均結證稱於分別收到50萬元、150萬元匯款才知受分
      配金額等語相符（見卷第225、227、229頁）。按之林廷
      榮與原告為夫妻、利害一致，關係至為親密，苟如原告所
      主張，其與林廷榮等5人於109年3月間或109年8月15日曾
      達成系爭協議，林廷榮絕無置系爭協議於不顧，反於系爭
      房地出售後，旋即與林廷祥、被告再就系爭結餘款之分配
      方式為討論及確認，而作成對原告屬重大不利之分配方式
      並撥款之理；並參照林廷祥自認其獲分配576萬5373元後
      ，除由履約保證專戶直接撥給原告25萬元紅包外，並未將
      其超領之分配款給付原告之事實（見卷第225頁），足見
      林廷祥實際上並無履行其所稱之系爭協議之事實，是由林
      廷榮、林廷祥上揭實際行為觀之，林廷榮、林廷祥證稱原
      告曾與林廷榮等5人達成系爭協議之證述不可採，益屬明
      灼。
　四、原告另以林廷榮、林廷祥與被告於109年10月間所製作之
      原證4末頁「分配款表格」中間記載有「麗珠應得款，同
      意捐給三兄弟」之記載（見卷第89頁），資為原告與林廷
      榮等5人在該表格作成前確有原告應受分配系爭結餘款6分
      之1即334萬1070元協議之論據。惟查，原證4為林廷榮、
      林廷祥與被告於109年10月17日所製作並簽名（見卷第73
      頁），其上並無原告及林麗鳳、林怡君之簽章，且原告亦
      否認曾同意上揭記載內容，是原證4至多僅足證明林廷榮
      、林廷祥與被告3人於當時曾有原證4所示內容之討論或片
      面決定，不但不足證明原告有同意上揭記載內容，亦不足
      以推認原告與林廷榮等5人曾有達成系爭協議之合意。
　　　至原告以另案判決所為認定，資為其主張原告與林廷榮等
      5人間有達成系爭協議之證據部分，另案訴訟之當事人與
      本件訴訟之當事人並非同一，另案判決所為認定於本件訴
      訟並無拘束力，已詳如前述外，且查另案訴訟判決認原告
      與林廷榮等5人間有達成系爭協議，乃以原告在另案訴訟
      中之證述為其論據，然原告就有無系爭協議合意乙節，為
      有重大利害關係之人，原告於另案中之證述，於本件訴訟
      至多僅屬當事人本人之陳述，是另案判決依原告之證述所
      為認定，於本件訴訟實難為原告與林廷榮等5人間有達成
      系爭協議合意之證據，附此敘明。
  五、綜上所述，原告所舉證據均不足證明其與林廷榮等5人間
      有達成系爭協議之合意，則原告依系爭協議之法律關係，
      請求被告給付83萬6451元，及自起訴狀繕本送達翌日起至
      清償日止，按週年利率百分之5計算之利息，於法即屬無
      據，不應准許。原告之訴既經駁回，其假執行之聲請即失
      所附麗，應併予駁回。
  六、本件判決之結果已臻明確，兩造其餘攻擊防禦方法，經審
      酌均於判決結果不生影響，毋庸一一贅述，附此敘明。
陸、訴訟費用負擔之依據：民事訴訟法第78條。
中　　華　　民　　國　　111 　年　　11　　月　　4 　　日
                  民事第二庭    法  官 呂麗玉
正本係依原本製作。
如對本判決上訴，須於判決送達後20日內向本院提出上訴狀，如
委任律師提起上訴者，應一併繳納上訴審裁判費。 
中　　華　　民　　國　　111 　年　　11　　月　　8 　　日
                                書記官 巫偉凱